【裁判字號】    92,台上,2953
【裁判日期】    920529
【裁判案由】    偽造文書
【裁判全文】
最高法院刑事判決                              九十二年度台上字第二九五三號
    上  訴  人  乙○○
    選任辯護人  巫維仁律師
                陳煥生律師
    上  訴  人  甲○○
右上訴人等因偽造文書案件，不服台灣高等法院台中分院中華民國九十一年十一月十
三日第二審更審判決（九十一年度重上更(三)字第八五號，起訴案號：台灣南投地方法
院檢察署八十四年度偵字第二二四、一一二九、一一九六、二一六七、二二二六、二
三五二、四八五六號），提起上訴，本院判決如左：
    主  文
原判決關於乙○○、甲○○部分撤銷，發回台灣高等法院台中分院。
    理  由
本件原判決認定上訴人乙○○於民國八十二年十一月間欲以其不知情而不具自耕農身
分之妻楊彩蓮（業經原審判決無罪確定）名義，向湯學傳、王太義購買坐落南投縣埔
里鎮○○段九二三之三四號及同鎮○○○段一八五之二五八號農地，竟與代書即上訴
人甲○○基於行使偽造公文書、行使使公務員登載不實文書之犯意聯絡：(1)、推由甲
○○將其受託向南投縣埔里鎮公所請得案外人廖玉海於八十二年十月三十日，因繼承
之同鎮○○○段五六之五○號、同鎮○○○段二三四之二一二號、二三四之三○九號
三筆土地之埔鎮農字第二六三七九號自耕能力證明書之公文書，予以影印，再以立可
白修正液加以塗改為「茲證明楊彩蓮具有自耕能力，其承受後列標示農地，經審查認
定確能自任耕作屬實，農地標示為埔里鎮○○段九二三之三四號，旱，面積一‧二一
二九公頃全部」內容不實之公文書，再加以影印，於八十二年十二月二日，持向南投
縣稅捐稽徵處埔里分處申請免稅證明，致該處不知情之承辦人員陷於錯誤，而發給土
地增值稅免稅證明書，再持以向地政事務所辦理所有權移轉登記。(2)、乙○○及甲○
○二人均非公務員，為取得農地移轉登記必備之自耕能力證明書原本，又推由甲○○
勾結時任就公務員登載不實文書有犯意聯絡之南投縣埔里鎮公所農業課長之林松村（
由原審法院另案審理），林松村明知楊彩蓮不具自耕能力，竟將其原應核發與案外人
張余燕於八十二年十二月十五日聲請之南投縣埔里鎮○○段二六八之二號農地申請之
自耕能力證明書（收文號為第二六五四四號），以移花接木之方式填載「茲證明楊彩
蓮具有自耕能力，其承受後列標示農地，經審查認定確能自任耕作屬實，農地標示為
埔里鎮○○段九九九之二七號，田，面積○‧○六八四公頃全部；同鎮○○段九二三
之三四號，旱，面積一‧二一二九公頃全部；同鎮○○○段一八五之二五八號，旱，
面積一‧一○六五公頃全部」等語，並盜蓋該鎮公所公印及鎮長蔡和憲之印章以登載
不實自耕能力證明書，再交與甲○○於八十三年三月十五日持以辦理上開九二三之三
四號、一八五之二五八號農地之移轉登記，使該埔里地政事務所之承辦人員陷於錯誤
，於同年月十八日為過戶之登記。乙○○復於八十三年五月十日持前開大湳段九二三
之三四號之土地所有權狀，向南投縣埔里鎮戶政事務所申請將楊彩蓮為職業變更登記
為「自耕農」，使該承辦之公務員陷於錯誤，予以變更登記。乙○○又基於概括犯意
，先後於八十三年三月二十二日、同年七月八日以前開非法取得戶籍職業欄「自耕農
」及楊彩蓮取得之上揭九二三之三四號農地等不實資料，依據自耕能力證明書之申請
及核發注意事項第五條第二項第一款、第六條第一項第三款規定，向南投縣埔里鎮公
所申請自耕能力證明書二紙，以向不知情之賴文雄、彭芳雄購買南投縣埔里鎮○○段
一一七二號、一一七三號、一一七三之一號及一一七四號農地，以及同鎮○○段一之
四號、一之五號、一之一三號、一之三四號、一之四號及一之二○五號農地。上開偽
造行為均足以生損害於南投縣埔里鎮公所對於自耕能力證明書核發之正確性、南投縣
稅捐稽徵處埔里分處核發土地增值稅免稅證明書之正確性、地政機關對於所有權移轉
登記之正確性、戶政機關職業登載之正確性、及廖玉海、張余燕等情。因而撤銷第一
審關於甲○○部分及乙○○關於行使偽造公文書部分之科刑判決，改判論處乙○○、
甲○○共同行使偽造公文書，足以生損害於公眾及他人各罪刑，固非無見。
惟查（一）有罪判決書事實之認定與理由之說明必須互相一致，方為合法。倘若事實
之認定與理由之說明不相一致，按諸刑事訴訟法第三百七十九條第十四款後段規定，
自屬判決理由矛盾之當然違背法令。本件原判決認定上訴人等二人於偽造完成上開埔
鎮農字第二六三七九號自耕能力證明書之公文書後，持向南投縣稅捐稽徵處埔里分處
申請核發土地增值免稅證明，及向地政事務所辦理所有權移轉登記。足以生損害於稅
捐機關、地政機關關於核發土地增值稅免稅證明及所有權移轉登記之正確性等語。但
於理由三又敘明公訴意旨略以乙○○、甲○○持上開二六三七九號、二六五四四號
自耕能力證明書影本或原本，分向稅捐機關及地政事務所申請免稅證明及辦理所有權
移轉登記，致使各該稅捐機關及地政事務所據以核發土地增值稅免稅證明書及辦理完
成所有權移轉登記之犯行尚屬不能證明，而不另為無罪之諭知（見原判決第十五面）
，自有理由矛盾之違法。（二）原判決理由二敘明上訴人二人將真正之自耕能力證明
書加以影印，以立可白塗改內容，再加影印使成為他人之自耕能力證明書，已具創造
性，自屬偽造文書之行為，乙○○、甲○○持以行使均犯刑法第二百十六條、第二百
十一條之行使「偽造」公文書罪；但理由三又敘明乙○○、甲○○係犯該法條之行使
「變造」公文書罪；其理由說明前後矛盾。（三）乙○○迭次辯稱：其欲購買農地而
委託專業代書申請自耕能力證明，代書如何辦理，其毫無所悉。且曾任公設代書之證
人陳素梅證稱：乙○○在喪失農地五年內，若附切結書，可以申請到自耕能力證明書
等語（見原審更(二)卷第一二八頁、更(三)卷第六七頁），原判決未說明上開辯解與證詞
不足採信之理由，併有可議。上訴人二人上訴意旨指摘原判決關於其等部分不當，尚
非全無理由，應認該等部分仍有撤銷發回更審之原因。至原判決理由壹、三不另為無
罪之諭知部分，因公訴人認與前揭論罪科刑部分，有裁判上一罪之關係，爰一併發回
，附此敘明。
據上論結，應依刑事訴訟法第三百九十七條、第四百零一條，判決如主文。
中      華      民      國    九十二    年      五      月    二十九    日
                              最高法院刑事第八庭
                                  審判長法官  莊  登  照
                                        法官  洪  明  輝
                                        法官  黃  一  鑫
                                        法官  魏  新  和
                                        法官  林  秀  夫
      右正本證明與原本無異
                                              書  記  官
中      華      民      國    九十二    年      六      月       五     日
                                                                       Ｋ


司法院資訊處製作；財團法人民間司法改革基金會備份。
